dev/verbs-apertium-kaz-tat.tat.lexc
LEXICON A3                 ! (derived/not fully lexicalized) adjectives without adverbial reading,
                           ! so-called "predicatives" (бар, юк);
                           ! no comparison levels at all.
                           !# язгы, яшьлек, бар, юк
                            
%<adj%>: CLIT ;                                       !# язгы кыр эшләре
%<adj%>%<subst%>: SUBST ;                             !# "Ул 14-25 яшьлекләргә бирелә."
                                                      !# "Хатыны юкның якыны юк." !# "Эше барның ашы бар."

! FIXME:NOTE:loc.attr/subst form of some of them seems to be pure overgeneration:
! e.g. *язгыдагы

LEXICON A4                 ! "pure" adjectives - no adverbial and substantive readings, no comparison levels;
                           !# милли

%<adj%>: CLIT ;                                       !# милли музей
 

!!!!!!!!!!!!!!!!!!!!!!     VERBAL INFLECTION

LEXICON V-PERS-S1 

%<p1%>%<sg%>:%>м CLIT ;
%<p2%>%<sg%>:%>с%{I%}ң CLIT ;
%<p2%>%<frm%>%<sg%>:%>с%{I%}з CLIT ; ! FIXME: Check 'Ни өчен беләсезме?' ! <frm><sg> and <frm><pl> are the same forms in Tatar; so maybe <frm><sp> would be better /I.S./
%<p3%>%<sg%>:%> CLIT ;
%<p1%>%<pl%>:%>б%{I%}з CLIT ;
%<p2%>%<pl%>:%>c%{I%}з CLIT ;
%<p3%>%<pl%>:%>%{L%}%{A%}р CLIT ;

LEXICON V-PERS-S2
!! кыска төрләнеш
%<p1%>%<sg%>:%>м CLIT ;
%<p2%>%<sg%>:%>ң CLIT ;
%<p3%>%<sg%>:%> CLIT ;
%<p1%>%<pl%>:%>к CLIT ;
%<p2%>%<pl%>:%>г%{I%}з CLIT ;
%<p3%>%<pl%>:%>%{L%}%{A%}р CLIT ;

LEXICON V-PERS-S3-NO1SG

%<p2%>%<sg%>:%>с%{I%}ң CLIT ;
%<p3%>%<sg%>:%> CLIT ;
%<p1%>%<pl%>:%>б%{I%}з CLIT ;
%<p2%>%<pl%>:%>с%{I%}з CLIT ;
%<p3%>%<pl%>:%>%{L%}%{A%}р CLIT ;

%<p2%>%<frm%>%<sg%>:%>с%{I%}з CLIT ;
%<p2%>%<frm%>%<pl%>:%>с%{I%}з CLIT ;

LEXICON V-PERS-S3

%<p1%>%<sg%>:%>м%{I%}н CLIT ;
V-PERS-S3-NO1SG ; 

LEXICON V-PERS-S4 ! Volition endings

%<p1%>%<sg%>:м CLIT-GHANA-ETC ;
%<p2%>%<sg%>:ң CLIT-GHANA-ETC ;
%<p3%>%<sg%>: CLIT-GHANA-ETC ;
%<p1%>%<pl%>:б%{I%}з CLIT-GHANA-ETC ;
%<p2%>%<pl%>:г%{I%}з CLIT-GHANA-ETC ;
%<p3%>%<pl%>:%{L%}%{A%}р%{I%} CLIT-GHANA-ETC ;

!LEXICON V-PERS-S4 ! Volition endings

!%<p1%>%<sg%>:%>м%{I%}н CLIT ;
!%<p2%>%<sg%>:%>с%{I%}ң CLIT ;
!%<p3%>%<sg%>:%> CLIT ;
!%<p1%>%<pl%>:%>б%{I%}з CLIT ;
!%<p2%>%<pl%>:%>с%{I%}г%{I%}з CLIT ;
!%<p3%>%<pl%>:%>%{L%}%{A%}р CLIT ;

LEXICON GER-INFL

POSS-REAL ;
CASE-ETC ;
%<pl%>:%>%{L%}%{A%}р POSS-REAL ;
%<pl%>:%>%{L%}%{A%}р CASE-ETC ;

LEXICON V-FUT-IR

! Cont.classes to be checked

%<fut%>:%>%{I%}р # ;
%<neg%>%<fut%>:%>м%{A%}с # ;
%<neg%>%<fut%>%<p1%>%<sg%>:%>м%{A%}%>м # ;
%<neg%>%<fut%>%<p1%>%<sg%>:%>м%{A%}с%>м%{I%}н # ; ! Dir/LR

%<gpr_fut%>:%>%{I%}р # ;
%<neg%>%<gpr_fut%>:%>м%{A%}с # ;

%<ger_fut%>:%>%{I%}р # ;
%<neg%>%<ger_fut%>:%>м%{A%}с # ;

%<ger_ppot%>:%>%{I%}рл%{I%}к # ;
%<neg%>%<ger_ppot%>:%>м%{A%}сл%{I%}к # ;

%<inf%>:%>%{I%}рг%{A%} # ;
%<neg%>%<inf%>:%>м%{A%}ск%{A%} # ;

LEXICON V-FUT-AR

! Cont.classes to be checked

%<fut%>:%>%{A%}р # ;
%<neg%>%<fut%>:%>м%{A%}с # ;
%<neg%>%<fut%>%<p1%>%<sg%>:%>м%{A%}%>м # ;
%<neg%>%<fut%>%<p1%>%<sg%>:%>м%{A%}с%>м%{I%}н # ; ! Dir/LR

%<gpr_fut%>:%>%{A%}р # ;
%<neg%>%<gpr_fut%>:%>м%{A%}с # ;

%<ger_fut%>:%>%{A%}р # ;
%<neg%>%<ger_fut%>:%>м%{A%}с # ;

%<ger_ppot%>:%>%{A%}рл%{I%}к # ;
%<neg%>%<ger_ppot%>:%>м%{A%}сл%{I%}к # ;

%<inf%>:%>%{A%}рг%{A%} # ;
%<neg%>%<inf%>:%>м%{A%}ск%{A%} # ;

LEXICON V-FINITE-REGULAR_NEGATIVE

%<pres%>:%>%{E%} # ;
%<past%>:%>%{G%}%{A%}н # ;
%<ifi%>:%>%{D%}%{I%} # ;
%<fut2%>:%>%{j%}%{A%}ч%{A%}к # ;
%<fut_plan%>:%>м%{A%}кч%{I%} # ;

LEXICON V-NONFINITE-IRREGULAR_NEGATIVE       ! Either irregular negative form or
                                             ! no negative  form at all

! Cont.classes to be checked

%<prc_perf%>:%>%{I%}п # ;
! FIXME CHECK correct default for negative
%<neg%>%<prc_perf%>:%>м%{A%}%>%{E%}%>ч%{A%} # ;
%<neg%>%<prc_perf%>:%>м%{A%}%>%{E%} # ;       ! Dir/LR
! The following is dialectal, so Dir/LR restriction is correct
%<neg%>%<prc_perf%>:%>м%{A%}енч%{A%} # ;      ! Dir/LR
%<prc_vol%>:%>%{E%}с%{I%} # ;         ! no negative form

%<prc_impf%>:%>%{E%} # ;
! "Бу хәл фигыльнең юклыгы, -ып/-еп формасындагы кебек үк, -мый/-ми,
! -мыйча/-мичә, -маенча/-мәенчә кушымчалары белән белдерелә; -ып формасыннан
! аермалы буларак, бу очракта фигыль янында күбрәк "гына" кисәкчәсе сорала."
! [Хисамова 261]. Sounds correct, so add an rlx rule for this /IS/
! Although we assume that if there is no verb to the right, it is not
! participle at all. That is why participles do not continue with clitics.
! Although clitics pass CG as subreadings. A bit confused >> DISCUSS this /IS/
%<neg%>%<prc_impf%>:%>м%{A%}%>%{E%}%>ч%{A%} # ;
%<neg%>%<prc_ipmf%>:%>м%{A%}%>%{E%} # ;       ! Dir/LR
%<neg%>%<prc_impf%>:%>м%{A%}енч%{A%} # ;      ! Dir/LR

%<prc_vol%>:%>%{E%}с%{I%} # ;


%<gna_perf%>:%>%{I%}п # ;
! FIXME CHECK correct default for negative
%<neg%>%<gna_perf%>:%>м%{A%}%>%{E%}%>ч%{A%} # ;
%<neg%>%<gna_perf%>:%>м%{A%}%>%{E%} # ;       ! Dir/LR
! The following is dialectal, so Dir/LR restriction is correct
%<neg%>%<gna_perf%>:%>м%{A%}енч%{A%} # ;      ! Dir/LR


%<gna_until%>:%>%{G%}%{A%}нч%{i%} # ;


%<gpr_fut3%>:%>%{E%}с%{I%} # ;

%<ger_abs%>:%>%{U%}%>ч%{I%}%>%{L%}%{I%}к # ;
%<ger1%>:%>м%{A%}%{K%} # ;

LEXICON V-NONFINITE-REGULAR_NEGATIVE

! Cont. classes to be checked

%<prc_cond%>:%>с%{A%} # ;

%<gna_cond%>:%>с%{A%} # ;
%<gna_after%>:%>%{G%}%{A%}ч # ;

%<gpr_past%>:%>%{G%}%{A%}н # ;
%<gpr_impf%>:%>%{E%}% торган # ;
%<gpr_pot%>:%>%{U%}ч%{I%} # ;
%<gpr_fut2%>:%>%{j%}%{A%}ч%{A%}к # ;

%<ger%>:%>%{U%} # ;
%<ger_past%>:%>%{G%}%{A%}н # ;
%<ger_perf%>:%>%{G%}%{A%}нл%{I%}к # ;
%<ger_fut2%>:%>%{j%}%{A%}ч%{A%}к # ;

%<imp%>%<p2%>%<sg%>: # ;
%<imp%>%<p2%>%<pl%>:%{I%}г%{I%}з # ;
%<imp%>%<p2%>%<frm%>%<sg%>:%{I%}г%{I%}з # ;
%<imp%>%<p2%>%<frm%>%<pl%>:%{I%}г%{I%}з # ;

! Optative/jussive forms

! FIXME
! echo '^кил<v><iv><opt><p1><sg>$' | hfst-proc -g kaz-tat.autogen.hfst >> килейм
! Should be: "килим"
%<opt%>%<p1%>%<sg%>:%>%{I%}йм # ;
%<opt%>%<p3%>%<sg%>:%>с%{I%}н # ;
%<opt%>%<p1%>%<pl%>:%>%{I%}йк # ;
%<opt%>%<p3%>%<pl%>:%>с%{I%}нн%{A%}р # ;

LEXICON V-COMMON

V-FINITE-REGULAR_NEGATIVE ;
%<neg%>:%>м%{A%} V-FINITE-REGULAR_NEGATIVE ;

V-NONFINITE-REGULAR_NEGATIVE ;
%<neg%>:%>м%{A%} V-NONFINITE-REGULAR_NEGATIVE ;

V-NONFINITE-IRREGULAR_NEGATIVE ;

LEXICON V-COMMON-PASSIVE

%<v%>%<tv%>%<pass%>:%>%{I%}%{l%} V-COMMON ;
%<v%>%<tv%>%<pass%>:%>%{I%}%{l%} V-FUT-IR ;

!LEXICON V-DER

!%<caus%>:%>%{I%}т V-COMMON ;
!%<caus%>:%>%{I%}т V-FUT-IR ;

!%<coop%>:%>%{I%}ш V-COMMON ;
!%<coop%>:%>%{I%}ш V-FUT-IR ;

LEXICON V-IV-IR

%<v%>%<iv%>: V-COMMON ;
%<v%>%<iv%>: V-FUT-IR;
!%<v%>%<iv%>: V-DER;

LEXICON V-TV-NOPASS-IR

%<v%>%<tv%>: V-COMMON ;
%<v%>%<tv%>: V-FUT-IR;
!%<v%>%<tv%>: V-DER;

LEXICON V-TV-PASS-IR

%<v%>%<tv%>%<pass%>: V-COMMON ;
%<v%>%<tv%>%<pass%>: V-FUT-IR;
!%<v%>%<tv%>%<pass%>: V-DER;

LEXICON V-TV-IR

%<v%>%<tv%>: V-COMMON ;
%<v%>%<tv%>: V-FUT-IR;
!%<v%>%<tv%>: V-DER;
V-COMMON-PASSIVE ;

LEXICON V-IV-AR

%<v%>%<iv%>: V-COMMON ;
%<v%>%<iv%>: V-FUT-AR ;
!%<v%>%<iv%>: V-DER;

LEXICON V-TV-AR

%<v%>%<tv%>: V-COMMON ;
%<v%>%<tv%>: V-FUT-AR ;
!%<v%>%<tv%>: V-DER;
V-COMMON-PASSIVE ;

!!!!!!!!!!!!!!!!!!!!!!     auxiliary verbs

LEXICON VAUX-IR

%<vaux%>: V-COMMON ;
%<vaux%>: V-FUT-IR ;

LEXICON VAUX-AR

%<vaux%>: V-COMMON ;
%<vaux%>: V-FUT-AR ;

!!!!!!!!!!!!!!!!!!!!!!     copula

LEXICON COP-I

и%<cop%>%<neg%>:түгел V-PERS-S3 ;
и%<cop%>%<ger_past%>:%>икән GER-INFL ;
и%<cop%>%<ifi%>:%>иде V-PERS-S2 ;

!!!!!!!!!!!!!!!!!!!!!!     PRONOUN'S INFLECTION

!!!!!!!   P E R S O N A L

LEXICON PRON-12SG-CASES

%<dat%>:иңа CLIT ;
%<acc%>:ине CLIT ;
%<abl%>:иннән CLIT ;
%<loc%>:индә CLIT ;
%<px%>:инеке%{n%} CASE ;
%<loc%>:индәге ATTR/SUBST ;
%<sim%>:индәй CLIT ;

LEXICON PRON-PERS-INFL

CASE-ETC ;

 LEXICON Adjectives
арадаш:арадаш A4 ; ! ""
атказанган:атказанган A4 ; ! ""
болынлы:болынлы A4 ; ! ""
бөтенроссия:бөтенроссия A4 ; ! ""
генераль:генераль A4 ; ! ""
кадәрге:кадәрге A4 ; ! ""
коммуналь:коммуналь A4 ; ! ""
кырлы:кырлы A4 ; ! ""
материаль:материаль A4 ; ! ""
мәҗбүр:мәҗбүр A4 ; ! ""
муниципаль:муниципаль A4 ; ! ""
президентлык:президентлык A4 ; ! ""
техник:техник A4 ; ! ""
үзенчәлекле:үзенчәлекле A4 ; ! ""
халыкара:халыкара A4 ; ! "international"
химик:химик A4 ; ! ""
югарыда% әйтелгән:югарыда% әйтелгән A4 ; ! "" Use/MT
атаклы:атаклы A3 ; ! ""
башлангыч:башлангыч A3 ; ! "~initial"
берек:берек A3 ; ! ""
бәйләнешле:бәйләнешле A3 ; ! ""
елгы:елгы A3 ; ! "year's"
әзер:әзер A3 ; ! ""
җәйге:җәйге A3 ; ! ""
киләсе:киләсе A3 ; ! ""
күренекле:күренекле A3 ; ! ""
мөмкин:мөмкин A3 ; ! "possible"
печкән:печкән A3 ; ! "" FIXME CHECK
таулы:таулы A3 ; ! "" FIXME NOTE Maybe we could derive this stuff, I don't know /I.S./
төп:төп A3 ; ! "basic,fundamental"
турындагы:турындагы A3 ; ! ""
һөнәри:һөнәри A3 ; ! ""
эчке:эчке A3 ; ! "internal"
яшьлек:яшьлек A3 ; ! "after numerals: of ageX"
 LEXICON Verbs
акса:акса V-IV-IR ; ! "хромать"
алып% бар:алып% бар V-TV-IR ; ! "take"
арык:арык V-IV-IR ; ! "lose weiht (о скоте)"
асра:асра V-TV-IR ; ! "feed,keep,support,maintain"
ау:ау V-IV-AR ; ! "упасть,опрокинуться"
ач:ач V-TV-AR ; ! "открывать"
ашыр:ашыр V-TV-IR ; ! ""
бакыр:бакыр V-IV-IR ; ! "кричать,ревет,бранить"
бат:бат V-IV-AR ; ! "погружаться,тонуть"
берләштер:берләштер V-TV-IR ; ! "to set out together"
бимазала:бимазала V-TV-IR ; ! "disturb" trouble
боз:боз V-TV-AR ; ! "pervert"
бөгел:бөгел V-IV-IR ; ! "to bend oneself or itself"
булып% чык:булып% чык V-IV-AR ; ! ""
бүл:бүл V-TV-AR ; ! ""
бүлеп% кара:бүлеп% кара V-TV-IR ; ! ""
ват:ват V-TV-AR ; ! "crumble"
газаплан:газаплан V-IV-IR ; ! "rush about,be confused"
әйт:әйт V-TV-IR ; ! "сказать,говорить,рассказывать"
әтәчлән:әтәчлән V-IV-IR ; ! "to be on one's high horse"
җәй:җәй V-TV-AR ; ! "to pasture"
игәүлә:игәүлә V-TV-IR ; ! "to rub or file wood with a rasp"
игътибар% ит:игътибар% ит V-IV-AR ; ! "замечать,обращать внимание"
из:из V-TV-AR ; ! "давить,размешивать,угнетать"
ирен:ирен V-IV-IR ; ! "лениться"
иш:иш V-TV-AR ; ! "twist,spin"
кабул% итмә:кабул% итмә V-TV-IR ; ! "loose the habbit" Use/MT
кайна:кайна V-IV-IR ; ! "to seethe"
каптыр:каптыр V-TV-IR ; ! "to do up"
карар% ит:карар% ит V-TV-AR ; ! ""
кауша:кауша V-IV-IR ; ! "anxious,uneasy,agitated,disturbed,confused,bustle"
килеп% чык:килеп% чык V-IV-AR ; ! ""
кит:кит V-IV-AR ; ! ""
көлемсерә:көлемсерә V-IV-IR ; ! ""
көт:көт V-TV-AR ; ! "meet"
куш:куш V-TV-AR ; ! "add"
күз% алдына% китер:күз% алдына% китер V-TV-IR ; ! ""
күз% бу:күз% бу V-IV-AR ; ! "завораживать,гипнотизировать,заколдовывать"
күр:күр V-TV-NOPASS-IR ; ! ""
күр:күрен V-TV-PASS-IR ; ! ""
кылан:кылан V-IV-IR ; ! "to stand on ceremony"
кырын% ят:кырын% ят V-IV-AR ; ! "to lie on one's side"
нык% тор:нык% тор V-IV-IR ; ! "to be attached to" Use/MT
оныт:оныт V-TV-IR ; ! "forget,mislay"
өстер:өстер V-TV-AR ; ! "bother,trouble,harass,tease,set (a dog) on"
рәттән% чык:рәттән% чык V-IV-AR ; ! "to spoil"
ризыклан:ризыклан V-IV-IR ; ! "to feed (oneself)"
сикертеп% чап:сикертеп% чап V-TV-AR ; ! "to go at a gallop"
сөйләп% бир:сөйләп% бир V-TV-IR ; ! ""
судка% тартыл:судка% тартыл V-IV-IR ; ! "to be tried" Use/MT
сый:сый V-IV-AR ; ! "to go in"
тамаша% кыл:тамаша% кыл V-TV-AR ; ! "watch,observe" Use/MT
тел:тел V-TV-AR ; ! "cut"
тиз%-тиз% чәйнә:тиз%-тиз% чәйнә V-TV-IR ; ! "" Use/MT
тоткарлан:тоткарлан V-IV-IR ; ! "задерживаться"
туры% кил:туры% кил V-IV-AR ; ! "" Use/MT
тый:тый V-TV-AR ; ! ""
урнаштыр:урнаштыр V-TV-IR ; ! "to distribute" (kaz tat) caus
үрмәл:үрмәл V-IV-AR ; ! "crawl,creep"
үтәл:үтәл V-IV-IR ; ! "be repaid,be reimbursed" (kaz tat) passive
чап:чап V-IV-AR ; ! ""
чистарт:чистарт V-TV-IR ; ! "to sift (grain)"
чиш:чиш V-TV-AR ; ! ""
чык:чык V-IV-AR ; ! "leave"
шулай% ит:шулай% ит V-IV-IR ; ! "" Use/MT
юртып% бар:юртып% бар V-TV-IR ; ! "to trot" Use/MT
ял% ит:ял% ит V-IV-AR ; ! "отдыхать"
яу:яу V-IV-AR ; ! ""
ал:ал VAUX-IR ; ! ""
башла:башла VAUX-IR ; ! ""
бет:бет VAUX-AR ; ! ""
бетер:бетер VAUX-IR ; ! "" ! FIXME causative
бир:бир VAUX-IR ; ! ""
бул:бул VAUX-IR ; ! ""
ит:ит VAUX-AR ; ! ""
йөр:йөр VAUX-IR ; ! ""
кил:кил VAUX-IR ; ! ""
кит:кит VAUX-AR ; ! ""
чык:чык VAUX-AR ; ! ""
ят:ят VAUX-IR ; ! ""
